臺灣彰化地方法院刑事判決
111年度訴字第312號
公  訴  人  臺灣彰化地方檢察署檢察官 
被      告  余文元



選任辯護人  鄭智文律師
            陳貽男律師 
被      告  黄明洧


選任辯護人  趙惠如律師
上列被告因違反貪污治罪條例案件，經檢察官提起公訴(110年度
偵字第11228號、第14181號)，本院判決如下：
    主    文
一、余文元犯貪污治罪條例之不違背職務收受賄賂罪，共肆罪，
    均免刑。
    自動繳交之犯罪所得新臺幣捌萬元沒收。
二、黄明洧犯如附表各編號所示之罪，各處如附表各編號所示之
    刑。應執行有期徒刑捌月，如易科罰金，以新臺幣壹仟元折
    算壹日。緩刑參年，並應於本判決確定之日起壹年內，向公
    庫支付新臺幣拾貳萬元。禠奪公權壹年。
    犯罪事實
一、余文元係彰化縣政府建設處建築管理科(下稱建管科)技士，
    任期自民國102年12月9日起至109年9月29日(於109年9月30
    日辭職生效)止，負責彰化縣轄境內有關建築物使用執照之
    收件、會勘、審核及核發等業務，為依法令服務於地方自治
    團體所屬機關，而具有法定職務權限之公務員。黄明洧則係
    從事申請建築物使用執照之代辦業者。詎黄明洧為使其代辦
    之建築物使用執照加速通過審核，並順利取得使用執照，竟
    基於對於公務員不違背職務之行為交付賄賂之各別犯意，先
    後於下列時、地，交付下述金額之賄賂現金與余文元。而余
    文元明知上情，亦基於對於職務上之行為收受賄賂之各別犯
    意，分別於下列時、地收受黄明洧交付之賄賂現金，並協助
    黄明洧申請之建築物使用執照順利通過審核，其等犯行分述
    如下：
(一)黄明洧於109年3月31日某時許，駕駛車牌號碼00-0000號自
    用小客車，搭載余文元前往坐落彰化縣○○市○○段000○000○00
    ○000○00○地號共3筆土地上之建築物會勘時，趁勢於途中在
    車上將裝有現金新臺幣(下同)2萬元之信封袋交付余文元，
    作為請求協助加速取得該建築物使用執照之對價。詎余文元
    明知黄明洧之用意，竟未當場明示拒絕，仍予以收受該2萬
    元現金而默許應允之。且事後果協助黄明洧於109年3月25日
    所申請之前揭建築物使用執照順利通過審核，並於109年4月
    14日迅速核發使用執照。
(二)黄明洧於109年4月23日某時許，駕駛車牌號碼00-0000號自
    用小客車，搭載余文元前往坐落彰化縣埤頭鄉永豐段630、6
    30之8至630之17、630之43至630之49、642等地號共19筆土
    地上之建築物會勘時，趁勢於途中在車上將裝有現金2萬元
    之信封袋交付余文元，作為請求協助加速取得該建築物使用
    執照之對價。詎余文元明知黄明洧之用意，亦未當場明示拒
    絕，仍予以收受該2萬元現金而默許應允之。且事後果協助
    黄明洧於109年4月17日所申請之前揭建築物使用執照順利通
    過審核，並於109年4月30日迅速核發使用執照。
(三)黄明洧於109年5月25日某時許，駕駛車牌號碼00-0000號自
    用小客車，搭載余文元前往坐落彰化縣○○鄉○○段000○000○0○
    000○0○地號共7筆土地上之建築物會勘時，趁勢於途中在車
    上將裝有現金2萬元之信封袋交付余文元，作為請求協助加
    速取得該建築物使用執照之對價。詎余文元明知黄明洧之用
    意，仍未當場明示拒絕，逕予以收受該2萬元現金而默許應
    允之。且事後果協助黄明洧於109年5月8日所申請之前揭建
    築物使用執照通過審核，並於109年6月8日核發使用執照。
(四)黄明洧於109年5月29日某時許，駕駛車牌號碼00-0000號自
    用小客車，搭載其不知情之前妻陳櫻花(2人於110年6月2日
    離婚)與余文元前往坐落彰化縣○○鄉○○段000○00○000○00○地
    號共9筆土地上之建築物會勘時，趁勢於途中在車上指示陳
    櫻花，將裝有現金2萬元之信封袋放入余文元之隨身背包內
    ，作為請求協助加速取得該建築物使用執照之對價。而余文
    元返家後雖發現該信封袋且明知黄明洧之用意，卻仍將該2
    萬元收下而默許應允之。且事後果協助前揭黄明洧於109年5
    月8日所申請之建築物使用執照順利通過審核，並於109年6
    月15日核發使用執照。嗣余文元於具偵查犯罪職權之機關或
    公務員未發覺前，主動於109年8月25日至法務部廉政署(下
    稱廉政署)中部地區調查組向廉政官坦承上開各該犯行，並
    願接受裁判而自首，且自動繳交全部所得財物共計8萬元。
    偵查機關並因而查獲共犯黄明洧。
二、案經廉政署移送臺灣彰化地方檢察署檢察官及該署檢察官自
    動檢舉而偵查起訴。
    理    由
一、證據能力方面
(一)被告以外之人於審判外之陳述，雖不符刑事訴訟法第159條
    之1至第159條之4等規定，而經當事人於審判程序同意作為
    證據，法院審酌該言詞陳述或書面陳述作成時之情況，認為
    適當者，亦得為證據，刑事訴訟法第159條之5第1項定有明
    文。查本判決所引用被告以外之人於審判外之言詞及書面陳
    述，公訴人、被告余文元、黄明洧及其等辯護人皆未爭執證
    據能力，亦未於言詞辯論終結前聲明異議，且於本院審理時
    同意本案供述證據均具有證據能力(見本院卷第258、269頁)
    。而本院審酌該等供述證據作成及取得之狀況，並無違法、
    不當或顯不可信之情形，且為證明被告犯罪事實存否所必要
    ，以之作為證據，認屬適當，依上開規定，均具有證據能力
    。
(二)本案以下所引用之非供述證據，並無證據證明係違法取得，
    復經本院依法踐行調查程序，該等證據自得作為本案裁判之
    資料。 
二、認定犯罪事實所憑之證據及理由
(一)上開犯罪事實，業據被告余文元於廉政官詢問、偵查、本院
    準備程序及審理時均坦承不諱【見廉政署中部地區調查組11
    0年度廉查中第17號卷(下稱廉政署卷)第5至12、21至27頁，
    109年度他字第2794號卷(下稱他字卷)第279至282頁，本院
    卷第162、257、272頁】；被告黄明洧亦於廉政官詢問、偵
    查、本院準備程序及審理時皆坦承不諱，並於偵查時以證人
    身分具結後證述在卷(見廉政署卷第55至64頁，他字卷第221
    至229頁，本院卷第162、257、272頁)。復經證人陳櫻花、
    證人即建管科科長林豊翔於廉政官詢問、偵查時證述明確(
    見廉政署卷第71至77、83至87頁，他字卷第109至114、117
    、118、197至202頁)。且有下列證據可佐：
　1.被告余文元與被告黄明洧之通訊軟體LINE對話紀錄擷圖(見
    廉政署卷第15至19頁)。
　2.使用執照審查表(見廉政署卷第39至45頁)。　
  3.彰化縣政府110年3月10日府建管字第1100081929號函及所檢
    送110年2月3日配合廉政署勘查已領得使用執照建築物【即
    犯罪事實欄一、(一)至(四)所載取得使用執照建築物】現況
    之會勘紀錄(見廉政署卷第89至153頁)。
  4.彰化縣政府政風處109年10月21日彰政查字第1090004236號
    函及檢陳之被告余文元109年3月1日至9月29日差勤紀錄(見
    廉政署卷第173至185頁)。
  5.公路監理資訊連結作業查詢(被告黄明洧名下車輛)資料(見
    廉政署卷第189至191頁)。　　　 
　6.車牌號碼00-0000號車輛(被告黄明洧所有)於109年3月31日
    、同年4月23日、同年5月25日、同年5月29日之車行記錄匯
    出文字資料(見廉政署卷第194至197頁)。　　 
　7.被告黄明洧之玉山商業銀行帳戶之存戶基本資料、交易明細
    (見廉政署卷第203至206頁)。
　8.建築物使用執照申請文件(存於光碟，光碟置於廉政署卷之
    臺灣彰化地方檢察署偵查錄音光碟存放袋內)。　
　9.使照核准登記簿(見廉政署卷第215至218頁)。
 10.如犯罪事實欄一、(一)至(四)所示建築物申請及核發使用執
    照之相關資料：包含彰化縣政府使用執照存根、使用執照附
    表存根、起造人附表存根、使用執照樓層附表存根、使用執
    照申請人出具之委託書、各該營造業承攬建築工程竣工查報
    表(申請使用執照日期為：109年3月25日、109年4月17日、1
    09年5月8日)、彰化縣政府109年4月13日府建管字第1090104
    330號函(稿)、各該使用執照申請書(含建築地址之地號：彰
    化縣○○鄉○○段000地號等7筆、彰化縣○○鄉○○段00000地號等2
    筆)、彰化縣政府109年4月29日府建管字第1090133125號函(
    稿)、彰化縣政府109年6月4日府建管字第1090161020號函(
    稿)、彰化縣政府109年6月10日府建管字第1090161031號函(
    稿)【見廉政署卷第221至246、257至295頁，110年度偵字第
    11228號卷(下稱偵卷)第35至101頁】。
 11.臺灣彰化地方檢察署被告自動繳回犯罪所得應行注意事項通
    知書、扣押物品清單、贓證物款收據(見偵卷第19至24頁)，
    及被告余文元主動繳回之8萬元現金。
 12.彰化縣政府111年6月20日府建管字第1110216773號函暨檢附
    之業務分辦表、彰化縣政府111年7月4日府建管字第1110247
    412號函(見本院卷第205至226、229頁)。
(二)綜上證據調查結果，足認被告2人之自白與事實相符，堪以
    採信。本案事證明確，被告2人犯行均堪認定，各應予依法
    論科。
三、論罪科刑
(一)貪污治罪條例第5條第1項第3款之公務員對於職務上之行為
    收受賄賂罪，祗須所收受之財物或不正利益與其職務有相當
    對價關係，侵害國家公務執行之公正性、廉潔性，即足當之
    。而所稱「職務上之行為」，係指公務員在其職務權責範圍
    內所應為或得為之行為。亦即指其權限範圍內之事項，而不
    違背其義務責任者而言(最高法院110年度台上字第4370號、
    97年度台上字第1817號判決意旨參照)。查被告余文元於犯
    罪事實欄一、(一)至(四)所示擔任建管科技士期間，對於彰
    化縣轄境內建築物使用執照具有收件、審核及核發等權限，
    並具有影響審查時程及通過審查與否之實質影響力一節，業
    據被告余文元供承在卷，核與證人林豊翔證述之情節相符。
    並有前述彰化縣政府111年6月20日府建管字第1110216773號
    函暨檢附之業務分辦表可佐。堪認被告余文元對於使用執照
    之審查時程及通過審查與否，確為其職務權責範圍內之行為
    。則被告余文元前後向被告黄明洧收受現金共8萬元，確為
    被告余文元協助建築物使用執照通過審查而具有對價關係之
    職務上行為之賄賂。從而，被告黄明洧就犯罪事實欄一、(一)
    至(四)所示交付被告余文元之上開財物，確屬對於被告余文
    元職務上行為之賄賂，且行賄及受賄雙方對此情亦均有認識，雙
    方意思復達成一致。是核被告余文元就犯罪事實欄一、(一)
    至(四)所為，均係犯貪污治罪條例第5條第1項第3款之不違
    背職務收受賄賂罪；被告黄明洧就犯罪事實欄一、(一)至(
    四)所為，均係犯貪污治罪條例第11條第4項、第2項之不具
    公務員身分，對於公務員不違背職務之行為交付賄賂罪。被
    告黄明洧就犯罪事實欄一、(四)所為，係利用不知情之陳櫻
    花交付賂賄，為間接正犯。
(二)被告余文元於各次收受賄賂前，期約收受賄賂之低度行為，
    均應為收受賄賂之高度行為所吸收，不另論罪。被告黄明洧
    各次對於公務員不違背職務之行為為交付對價之行求、期約
    後，進而交付賄賂，渠行求、期約賄賂之低度行為，亦均應
    為交付賄賂之高度行為所吸收，不另論罪。被告
(三)被告余文元所犯上開4罪間，犯意各別，行為時、地不同，
    應予分論併罰；被告黄明洧所犯前揭4罪間，亦係犯意各別
    ，行為時、地有異，亦應予分論併罰。
(四)刑之減輕或免除事由
  1.被告余文元部分
 (1)犯貪污治罪條例第4條至第6條之罪，情節輕微，而其所得或
    所圖得財物或不正利益在5萬元以下者，減輕其刑，貪污治
    罪條例第12條第1項定有明文。經查被告余文元上開各次犯
    行所得財物，各為2萬元，皆在5萬元以下，且與其他公務員
    收受賄賂之貪污犯罪類型及行為情狀相較，犯罪情節尚屬輕
    微，爰依貪污治罪條例第12條第1項規定，各減輕其刑。
 (2)犯貪污治罪條例第4條至第6條之罪，於犯罪後自首，如有所
    得並自動繳交全部所得財物者，減輕或免除其刑；因而查獲
    其他正犯或共犯者，免除其刑，貪污治罪條例第8條第1項定
    有明文。而賄賂罪之行為人，交付賄賂者與收受賄賂者屬對
    立共犯，是共犯自應包含對立共犯。經查，被告余文元為上
    開各該犯罪後，於具偵查犯罪職權之機關或公務員未發覺前
    ，主動於109年8月25日至廉政署中部地區調查組向廉政官坦
    承上開各該犯行，並願接受裁判而自首一節，此有被告余文
    元109年8月25日廉政官詢問之筆錄、廉政署110年12月22日
    廉中歲110廉查中17字第1101602817號函附卷可稽(見廉政署
    卷第5至11頁，偵卷第29頁)。又被告余文元自首後，自動繳
    交全部所得財物共計8萬元一情，亦有臺灣彰化地方檢察署
    被告自動繳回犯罪所得應行注意事項通知書、扣押物品清單
    及贓證物款收據在卷足憑(見偵卷第19至24頁)。而觀諸被告
    余文元109年8月25日廉政官詢問之筆錄，可知被告余文元於
    自首當時即已陳述被吿黄明洧所為本案各次交付賄賂之行為
    、細節，在此之前，具偵查犯罪職權之機關或公務員對於被
    告黄明洧所為，尚無確切之根據，得為合理懷疑被告黄明洧
    涉有本案罪嫌，堪認係因被告余文元自首之供述，因而查獲
    對立共犯即被告黄明洧。故就被告余文元所為各該不違背職
    務收受賄賂罪，應依貪污治罪條例第8條第1項後段規定，均
    免除其刑。
　2.被告黄明洧部分　
 (1)犯貪污治罪條例第11條第1項至第4項之罪，情節輕微，而其
    行求、期約或交付之財物或不正利益在5萬元以下者，減輕
    其刑，貪污治罪條例第12條第2項明揭此旨。經查，被告黄
    明洧前揭各次犯行交付之財物，各為2萬元，均在5萬元以下
    ，且與其他賄賂公務員犯罪類型及行為情狀相較，犯罪情節
    尚屬輕微，爰依貪污治罪條例第12條第2項規定，各減輕其
    刑。
 (2)犯貪污治罪條例第11條第1項至第4項之罪而自首者，免除其
    刑；在偵查或審判中自白者，減輕或免除其刑，貪污治罪條
    例第11條第5項定有明文。經查，被告黄明洧於偵查中已自
    白上開各次犯行，爰依貪污治罪條例第11條第5項規定，各
    減輕其刑，並應法遞減其刑。另本院審酌被告黄明洧對公務
    員交付賄賂，損害公務機關之形象，仍應給予一定之刑事懲
    處，爰不予免除其刑。
 (3)被告黄明洧為期能使渠代辦之建築物使用執照加速通過審核
    ，並順利取得使用執照，乃交付賄賂與承辦公務員即被告余
    文元，足使人民喪失對於國家公務機關公正執法之信賴，嚴
    重破壞公權力執行之威信，客觀上不足以引起一般人同情，
    核無犯罪情狀顯可憫恕。況被告黄明洧所為各該犯行，已均
    得依貪污治罪條例第12條第2項、第11條第5項規定遞減輕其
    刑，衡情並無科以最低刑度仍嫌過苛而有情輕法重之情形，
    自不得依刑法第59條規定酌減其刑。被告黄明洧之辯護人主
    張對被告黄明洧本案犯罪，應依刑法第59條規定予以酌減其
    刑，洵非可採。
(五)爰以行為人之責任為基礎，審酌被告黄明洧為從事申請建築
    物使用執照之代辦業者，不具公務員身分，為謀求渠工作順
    暢，令渠代辦之建築物使用執照加速通過審核，並順利取得
    使用執照，竟對於公務員關於不違背職務之行為交付賄賂，
    因而損害公務員之廉潔性及公務機關之形象，法治觀念顯有
    偏差，所為殊不足取。併斟酌被告黄明洧各次犯罪之動機、
    目的、手段、於犯罪後坦承全部犯行。兼考量被告黄明洧自
    述教育程度為高職畢業、先前從事代辦工作、平均月收入3
    、4萬元，小孩均已成年，渠患有精神方面疾病(病症情形見
    本院卷第175頁所附彰化基督教醫療財團法人彰化基督教醫
    院診斷書)，需扶養及照顧高齡雙親(見本院卷第173、275頁
    )，及公訴人、被告黄明洧之辯護人對於被告黄明洧科刑之
    意見等一切情狀，分別量處如主文內所提附表所示之刑，並
    均諭知易科罰金之折算標準。復考量被告黄明洧犯罪情節、
    侵害之法益、各次行為時間之間隔不遠、行為次數共4次，
    各該犯罪行為之不法與罪責程度等一切情狀，定其應執行之
    刑及易科罰金之折算標準如主文所示。
(六)被告黄明洧未曾因故意犯罪受有期徒刑以上刑之宣告，有臺
    灣高等法院被告前案紀錄表在卷可憑。本院考量渠係因一時
    失慮，偶罹刑章，於犯罪後已坦承全部犯行，堪認被告黄明
    洧於犯罪後深具悔意，經此偵查、審判程序及科刑之教訓後
    ，當知所警惕，而無再犯之虞，爰認被告黄明洧所受宣告之
    刑，以暫不執行為適當，依刑法第74條第1項第1款規定，宣
    告如主文所示之緩刑。惟被告黄明洧法治觀念偏差，為促使
    渠對自身行為有所警惕，培養渠日後得以知曉尊重法治之觀
    念，本院認尚有課與被告黄明洧一定負擔之必要，爰併依刑
    法第74條第2項第4款規定，命被告黄明洧應於本判決確定之
    日起1年內，向公庫支付12萬元。又依刑法第75條之1第1項
    第4款規定，倘被告黄明洧違反本院所定上開命渠履行之事
    項情節重大，足認原宣告之緩刑難收預期效果，而有執行刑
    罰之必要者，檢察官得向法院聲請撤銷被告黄明洧本案緩刑
    宣告，附此說明。
(七)犯本條例之罪，宣告有期徒刑以上之刑者，並宣告褫奪公權
    ，貪污治罪條例第17條定有明文。惟上開規定關於褫奪公權
    之期間並無明文，故依該條例宣告褫奪公權者，仍應適用刑
    法第37條第1項或第2項等相關規定諭知褫奪公權之期間(最
    高法院96年度台上字第1177號判決意旨參照)。經查，被告
    黄明洧犯上開不具公務員身分，對於公務員不違背職務之行
    為交付賄賂各罪，且宣告有期徒刑以上之刑，爰分別依貪污
    治罪條例第17條、刑法第37條第2項規定，各宣告禠奪公權1
    年，並依刑法第51條第8款規定，僅就其中最長期間執行之
    ，併此敘明。
(八)沒收部分
  1.被告余文元本案所收受之賄賂共計8萬元，核屬其犯罪所得
    財物，爰依刑法第38條之1第1項前段規定，宣告沒收。且上
    開犯罪所得財物既經被告余文元於偵查中全數自動繳交，已
    無全部或一部不能沒收或不宜執行沒收之情形，自無庸併為
    追徵價額之諭知。
　2.扣案之筆記本1本、手寫筆記1本、玉山商業銀行存簿1本，
    被告2人均已否認與本案犯罪相關(見本院卷第267頁)。且依
    卷內事證，尚難認與本案犯罪相關，檢察官亦未聲請宣告沒
    收，自不予宣告沒收。
據上論斷，應依刑事訴訟法第299條第1項，判決如主文。
本案經檢察官蔡勝浩提起公訴，檢察官黃建銘到庭執行職務。
中　　華　　民　　國　　111 　年　　8 　　月　　31　　日
                  刑事第一庭  審判長法  官  廖健男
                                    法  官  蘇品樺
                                    法  官  林慧欣
以上正本證明與原本無異。
如不服本判決應於收受判決後20日內向本院提出上訴書狀，並應
敘述具體理由。其未敘述上訴理由者，應於上訴期間屆滿後20日
內向本院補提理由書( 均須按他造當事人之人數附繕本) 「切勿
逕送上級法院」。
中　　華　　民　　國　　111 　年　　8 　　月　　31　　日
                                    書記官  楊雅芳
附錄本案論罪科刑法條　　
貪污治罪條例第5條
有下列行為之一者，處7年以上有期徒刑，得併科新臺幣6千萬元
以下罰金：
一、意圖得利，擅提或截留公款或違背法令收募稅捐或公債者。
二、利用職務上之機會，以詐術使人將本人之物或第三人之物交
    付者。
三、對於職務上之行為，要求、期約或收受賄賂或其他不正利益
    者。
前項第1款及第2款之未遂犯罰之。
貪污治罪條例第11條
對於第2條人員，關於違背職務之行為，行求、期約或交付賄賂
或其他不正利益者，處1年以上7年以下有期徒刑，得併科新臺幣
3百萬元以下罰金。
對於第2條人員，關於不違背職務之行為，行求、期約或交付賄
賂或其他不正利益者，處3年以下有期徒刑、拘役或科或併科新
臺幣50萬元以下罰金。
對於外國、大陸地區、香港或澳門之公務員，就跨區貿易、投資
或其他商業活動有關事項，為前2項行為者，依前2項規定處斷。
不具第2條人員之身分而犯前3項之罪者，亦同。
犯前4項之罪而自首者，免除其刑；在偵查或審判中自白者，減
輕或免除其刑。
在中華民國領域外犯第1項至第3項之罪者，不問犯罪地之法律有
無處罰規定，均依本條例處罰。

附表：
編號 犯罪事實 罪名及宣告刑  1 如犯罪事實欄一、(一)所示 黄明洧犯貪污治罪條例第十一條第四項、第二項之交付賄賂罪，處有期徒刑肆月，如易科罰金，以新臺幣壹仟元折算壹日。禠奪公權壹年。  2 如犯罪事實欄一、(二)所示 黄明洧犯貪污治罪條例第十一條第四項、第二項之交付賄賂罪，處有期徒刑肆月，如易科罰金，以新臺幣壹仟元折算壹日。禠奪公權壹年。  3 如犯罪事實欄一、(三)所示 黄明洧犯貪污治罪條例第十一條第四項、第二項之交付賄賂罪，處有期徒刑肆月，如易科罰金，以新臺幣壹仟元折算壹日。禠奪公權壹年。  4 如犯罪事實欄一、(四)所示 黄明洧犯貪污治罪條例第十一條第四項、第二項之交付賄賂罪，處有期徒刑肆月，如易科罰金，以新臺幣壹仟元折算壹日。禠奪公權壹年。